【裁判字號】    89,訴,2228
【裁判日期】    900911
【裁判案由】    偽造文書等
【裁判全文】
臺灣板橋地方法院刑事判決                        八十九年度訴字第二二二八號
    公  訴  人  臺灣板橋地方法院檢察署檢察官
    被      告  乙○○
右列被告因偽造文書等案件，經檢察官提起公訴（八十九年度偵字第一二八一一號）
，本院判決如左：
    主  文
乙○○無罪。
    理  由
一、公訴意旨略以：被告乙○○係臺北縣新莊市○○○路八九號祥豐藥品有限公司（
    變更前為昆明藥品有限公司，下簡稱祥豐公司）之合夥股東兼會計，自民國八十
    八年十一月間，負責祥豐公司收支帳之記載及貨款支應業務，認有機可乘，竟萌
    生為自己不法所有之意圖，並基於概括之犯意，於八十九年二月二十四日，在臺
    北縣新莊市○○○路八九號祥豐公司內，盜蓋「昆明藥品有限公司」、「甲○○
    」之印章，偽以「昆明藥品有限公司」、「甲○○」名義書立特約商店往來地址
    變更申請書、付款方式變更申請書及同意書各乙紙後，持向財團法人信用卡處理
    中心行使而申請將昆明公司之信用卡帳款，由甲○○之帳戶，變更匯款至乙○○
    於大眾商業銀行中和分行設立之000000000000號帳戶，致財團法人
    信用卡處理中心誤信為真，而將八十九年二月至五月之帳款匯入該帳戶，共計新
    臺幣（下同）十一萬二千零九十三元。又於八十九年五月十三日，向甲○○佯稱
    可代為調現為由，致甲○○陷於錯誤而交付第三人戊○○所簽發以臺灣銀行新店
    分行為付款人、票號ＡＤ一一六二八一號、發票日八十九年六月十八日、金額十
    五萬九千元之支票，及以臺北縣中和地區農會營業部為付款人、票號ＡＸ000
    0000、ＡＸ0000000號、發票日八十九年六月十三日、八十九年六月
    二十二日、金額分別為四萬一千元及五萬元之支票三紙，乙○○收執後即委由不
    知情之丙○○向銀行提示，並兌領其中金額四萬一千元之支票，其餘二紙支票，
    則因甲○○發覺受騙委由發票人向銀行辦理撤銷付款委託致退票而未遂。因認被
    告涉犯刑法第二百十六條之行使第二百十條之偽造私文書罪嫌及同法第三百三十
    九條第一項之詐欺取財罪嫌云云。
二、按犯罪事實應依證據認定之，無證據不得推定其犯罪事實。又不能證明被告犯罪
    者，應諭知無罪之判決，刑事訴訟法第一百五十四條、第三百零一條第一項分別
    定有明文。又按所謂證據，係指足以認定被告確有犯罪行為之積極證據而言，該
    項證據自須適合於被告犯罪事實之認定，始得採為斷罪資料。苟積極證據不足為
    不利於被告事實之認定時，即應為有利於被告之認定，更不必有何有利之證據（
    最高法院二十九年上字第三一○五號、三十年上字第八一六號判例參照）。另按
    告訴人之告訴，係以使被告受刑事訴追為目的，是其陳述是否與事實相符，仍應
    調查其他證據以資審認（最高法院五十二年度臺上字第一三○○號判例參照）。
    復按刑法第二百十條之偽造文書，以無制作權之人冒用他人名義而制作該文書為
    要件之一，如果行為人基於他人之授權委託，即不能謂無制作權自不成立該條之
    罪（最高法院四十七年度臺上字二二六號判例參照）。末按刑法第三百三十九條
    第一項之詐欺罪，須行為人主觀上有不法所有之意圖，客觀上有詐術行為之實施
    ，始能成立，申言之，要以一方有不法取得財物之意思，進而實施欺罔之行為，
    致使他方因該欺罔行為，至表意有所錯誤，結果而為財產上之處分行為，致受損
    害，始足當之。所謂以詐術使人為物之交付，必須被欺罔者（即受詐欺人）因其
    詐術而陷於錯誤，若於方法上不能認為詐術，亦不致使人陷於錯誤，其間所為係
    在雙方均得以充分認知了解之前提下，所為具有共同性認知之雙方合意性（含明
    示、默示）之契約（含借貸等有名、無名契約）或合同行為抑或由第三者介入而
    無共同之犯行者，即不構成該罪（最高法院四十六年臺上第二六○號、十九年上
    字第一六九九號判例參照）。
三、訊據被告乙○○固對填載特約商店往來地址變更申請書及同意書各乙紙後，向財
    團法人信用卡處理中心申請將昆明公司之信用卡帳款，由匯入告訴人甲○○之帳
    戶，變更為匯入其於大眾商業銀行中和分行設立之帳號00000000000
    0號帳戶。復於八十九年五月十三日，自告訴人處收受發票人戊○○、付款人為
    臺灣銀行新店分行、票號ＡＤ一一六二八一號、發票日八十九年六月十八日、票
    面金額十五萬九千元，及付款人為臺北縣中和地區農會營業部、票號為ＡＸ00
    00000、ＡＸ0000000號、發票日八十九年六月十三日、八十九年六
    月二十二日、金額分別為四萬一千元及五萬元之支票共三紙，而後持交丙○○提
    示等事實直承不諱，惟堅詞否認有何行使偽造私文書及詐欺取財之犯意，並辯稱
    ：伊係借款二百萬元予告訴人，而非與告訴人合夥經營祥豐公司，因告訴人之支
    票跳票，告訴人恐持票人對其前開信用卡帳款匯入之帳戶聲請強制執行，故授權
    伊向財團法人信用卡處理中心申請將昆明公司之信用卡帳款，變更匯入伊上開銀
    行帳戶內，另因告訴人曾透過伊向伊大嫂丙○○借款二十二萬元，故將上開支票
    三紙交付伊轉交丙○○以清償借款等語。而公訴人認被告涉有上開犯行，無非係
    以告訴人甲○○之指訴，及卷附之財團法人信用卡處理中心特約商店約定書、收
    據、請款單及簡便行文表函附之特約商店往來地址變更申請書、付款方式變更申
    請書、同意書以及房屋租賃契約書、臺北縣中和地區農會及臺灣銀行新店分行函
    各乙紙為其論斷依據。經查：
  (一)告訴人曾向被告借款二百萬元，而被告迄今已給付一百餘萬元之事實，有被告提
    出之借據及匯款單等附卷可稽（分別附於臺灣板橋地方法院檢察署八十九年度偵
    字第一二八一號偵查卷宗二一頁至第二六頁及本院卷），則被告陳稱伊係借款二
    百萬元予告訴人，而非與告訴人合夥等語，應屬無疑。至告訴人固陳稱曾向被告
    借款二百萬元，惟分毫未取云云，惟衡情，倘告訴人分毫未取，何以其願簽署借
    據交被告收執？復何以被告得提出匯款予告訴人之證明？是告訴人空言否認，自
    不足採。
  (二)次者，告訴人因罹患疾病需開刀，開刀前曾授權被告變更所有有關記帳、付費之
    事務等情，業據告訴人於本院調查中供承：當時伊因病需開刀，曾交代如開刀死
    亡，所有之事均由被告處理，並將所有物品留給被告，所有手續，亦請被告辦理
    變更，伊不記得被告有無表示欲將信用卡匯款之帳戶變更至其帳戶內，惟因記帳
    、付費均係被告負責，故伊曾同意與記帳、付費有關之事務，全部委由被告處理
    等語無訛（詳本院九十年七月十七日訊問筆錄），則告訴人顯曾概括授權被告處
    理所有有關祥豐公司記帳、付費之業務，要屬無疑。再者，告訴人曾詢問丁○○
    如何將信用卡帳款匯入之帳戶變更乙節，並據證人丁○○於本院調查中具結證述
    ：被告協同告訴人前往伊經營之餐廳用餐，席間告訴人曾表示其有一塊土地，但
    債權人眾多，不甘心土地遭其他債權人參與分配，故簽發乙紙面額五百萬元之本
    票要求伊前往法院申請裁定本票准予強制執行，進而參與分配，告訴人並表示因
    其旁邊小人眾多，詢問伊如何將信用卡帳款轉至他人帳戶，伊請告訴人打電話至
    信用卡公司詢問等語甚詳（詳本院九十年六月二十六日訊問筆錄），而告訴人自
    領票起，共註銷一百十七紙支票，退票二十二紙支票，嗣因經二次拒絕往來，於
    八十九年五月十九日經列為永久拒絕往來戶乙節，復有臺北市票據交換所九十年
    六月十四日（九十）北票字第三五五五號函在卷可稽，是被告辯稱：因告訴人支
    票跳票，惟恐持票人對其信用卡匯款之帳戶聲請強制執行，故授權伊變更信用卡
    匯款帳戶等語，尚非無據。
  (三)再者，丙○○曾出借二十二萬元予告訴人，並據證人丙○○於本院調查中證述：
    伊經由被告之告知，得知告訴人需款孔急，故出借二十二萬元予告訴人，嗣後被
    告交付面額共二十五萬元之支票三紙予伊並表示係告訴人託其轉交，嗣經提示，
    乙紙兌現，餘二紙皆退票等語無訛（詳本院九十年三月二十日訊問筆錄），是被
    告前開因告訴人曾向丙○○借款，始將該三紙支票交付伊轉持交丙○○等語，應
    堪採信。至告訴人指述前開面額分別為十五萬九千元、四萬一千元、五萬元之支
    票三紙係欲支付八十九年三月、四月、五月之房租共十五萬九千元及裝潢費用九
    萬元云云，然被告於八十九年四月九日即曾支付房租五萬三千元，有告訴人提出
    之支出證明單乙紙附卷可參（附於臺灣板橋地方法院檢察署八十九年度他字第一
    七六○號偵查卷宗第十頁），則告訴人何需簽發支票重覆支付？又告訴人係於八
    十八年十二月委由黃俊儀裝潢，裝潢費用共四十七萬九千六百六十六元，告訴人
    分別於八十八年十二月十五日、二十四日、八十九年二月二十七日、三月十五日
    支付十八萬元、十萬元、六萬五千五百元、六萬九千元等情，為告訴人所是認（
    詳本院九十年四月十九日訊問筆錄），據此核算，則告訴人共支付四十一萬四千
    五百元，尾款餘六萬五千一百六十六元，何以告訴人需簽發多出二萬四千八百三
    十四元之支票以為支付？凡此俱證告訴人指述不合理之處，二相比較，本院認應
    以被告所述較為可採。
四、綜上，被告上開辯解，尚屬可信。此外本院復查無其他積極證據足資認定被告有
    何公訴人所指之偽造私文書及詐欺取財等犯行，應屬不能證明被告犯罪，本院自
    應諭知其無罪之判決。
五、本案既為無罪之判決，則告訴人另指述被告尚竊取其所有支票三紙，詐騙其面額
    共五千萬之本票七紙云云，本院自無從審酌，附此敘明。
據上論斷，應依刑事訴訟法第三百零一條第一項前段，判決如主文。
本案經檢察官楊仲農到庭執行職務。
中      華      民      國      九十      年      九      月    十一    日
                                  臺灣板橋地方法院刑事第四庭
                                          法  官  游  秀  雯
右正本證明與原本無異。
如不服本判決，應於判決送達後十日內，向本院提出上訴狀。
                                          書記官  卓  聖  智
中      華      民      國      九十      年      九      月    十三    日


司法院資訊處製作；財團法人民間司法改革基金會備份。
